臺灣桃園地方法院刑事判決
公　訴　人　臺灣桃園地方法院檢察署檢察官
被　　　告　丁○○　男　五十二.
選任辯護人　何啟熏律師
上列被告因妨害自由案件，經檢察官提起公訴（九十二年度核退
偵字第一三號），本院判決如下：
    主  文
丁○○無罪。
    理  由
一、公訴意旨略以：被告丁○○係機器中古商，案外人癸○○（
    業經檢察官另為不起訴處分確定）則係臺灣歐力士股份有限
    公司（下稱歐力士公司）之審查部處長。歐力士公司自民國
    九十年九月七日起，將鑽孔機四台租賃予國晟企業股份有限
    公司（下稱國晟公司）。嗣國晟公司支票退票，且所租賃之
    機器不知去向，癸○○遂僱用被告代為尋找前開機器。九十
    二年二月二十七日下午，被告得知由聯德科技有限公司（下
    稱聯德公司）（公訴人誤認為長德科技股份有限公司）向祥
    裕電子股份有限公司（下稱祥裕公司）購買，但尚未辦理過
    戶之桃園縣中壢市中壢工業區○○路三號之廠房內，有疑似
    歐力士公司前述出租予國晟公司之鑽孔機三台，遂帶領三、
    四十人，駕駛堆高機及大貨車至前開廠房，欲搬回機器。聯
    德公司人員陳燿炫、辛○○、乙○○及國聯保全公司之警衛
    丑○○在現場制止，陳燿炫、辛○○、乙○○等人並表示廠
    房內之機器係聯德公司所有，詎被告仍於當日晚間七時許，
    指揮其人員強行搬運，因當時該廠房已停止供電，搬運人員
    便以堆高機強行推開廠房之電動門，將廠房內之三台機器強
    行搬運上大貨車後，搬離現場，妨害聯德公司對於前述鑽孔
    機行使權利。因認被告涉有刑法第三百零四條第一項以強暴
    、脅迫妨害人行使權利之強制罪嫌等語。
二、按犯罪事實應依證據認定之，無證據不得認定其犯罪事實；
    不能證明被告犯罪者，應諭知無罪之判決，刑事訴訟法第一
    百五十四條第二項、第三百零一條第一項分別定有明文。次
    按認定被告有罪之事實，應憑證據，如未能發現相當之證據
    ，或證據不足以證明，自不能以推測或擬制之方法，以為裁
    判之基礎；且認定犯罪事實所憑之證據，其為訴訟上之證明
    ，須達於通常一般人均不致有所懷疑，而得確信其為真實之
    程度者，始得據為有罪之認定，倘其證明尚未達到此一程度
    而有合理之懷疑存在時，尚難為有罪之認定基礎；苟積極證
    據不足以為不利於被告事實之認定，即應為有利於被告之認
    定，更不必有何有利之證據（最高法院三十年上字第八一六
    號、四十年台上字第八六號、七十六年台上字第四九八六號
    判例參照）。
三、公訴人認被告涉有前揭犯行，無非以證人壬○○、辛○○、
    乙○○、丑○○、戊○○、子○○等人之證述為其所憑。惟
    訊據被告則堅決否認上揭犯行，辯稱：伊僅係受歐力士公司
    之委託尋找遺失之鑽孔機，案發當日伊雖有至桃園縣中壢市
    中壢工業區○○路三號之廠房確認現場鑽孔機是否為歐力士
    公司所有，然嗣後搬運鑽孔機係聯德公司與歐力士公司、聯
    邦國際租賃股份有限公司（下稱聯邦公司）議定前開鑽孔機
    交由歐力士公司及聯邦公司保管後，始由歐力士公司及聯邦
    公司委由伊保管，並由伊所雇請之工人將鑽孔機運走，故無
    公訴人所指強制罪之犯行等語。
四、經查：
（一）歐力士公司於九十年九月七日、九十年十一月二十三日及
      九十一年五月三十日，分別以租賃及附條件買賣之方式，
      出租及出售鑽孔機四台予凡德精密工業有限公司（下稱凡
      德公司）及國晟公司（前開二公司之負責人均為案外人歐
      立人），租賃及分期付款期間為三年；另聯邦公司則於九
      十年五月二十四日與國晟公司簽訂租賃契約書，由聯邦公
      司出租鑽孔機一台予國晟公司，租賃期間自九十年五月二
      十八日起至九十三年五月二十八日止。然因國晟公司於前
      開租賃及分期付款期間資金發生困難，所簽發之票據有跳
      票之情事，是以上開鑽孔機在前述租賃及分期付款期間遭
      不詳人士搬移等情，業據證人即歐力士公司審查部處長癸○○、聯邦公司法務襄理戊○○證述屬實（見九十二年度
      偵字第五五五四號卷第四頁、核退偵卷第三一頁、本院卷
      第一九○頁），且有歐力士公司與凡德公司及國晟公司簽
      訂之租賃合約書三份及附條件買賣契約書一份（見九十二
      年度偵字第五五五四號卷第四三至五五頁）、聯邦公司與
      國晟公司簽訂之租賃契約書一份（見核退偵卷第三二、三
      三頁）及國晟公司變更登記表、營利事業登記證各一份（
      見九十二年度偵字第五五五四號卷第四二至四四頁）在卷
      可稽，堪信為真實。
（二）案發時放置在桃園縣中壢市中壢工業區○○路三號廠房（
      該廠房原屬祥裕公司所有，已出售予聯德公司，惟案發時
      尚未過戶等情，業據證人即祥裕公司負責人子○○到庭結
      證屬實，見本院卷第一四一頁）內之三台鑽孔機，原係恆
      鑽股份有限公司（下稱恆鑽公司）所有，嗣經恆鑽公司於
      九十一年七月九日出售予壬○○，壬○○復於九十一年七
      月十一日以其所經營長德貿易有限公司（下稱長德公司）
      之名義以分期付款之方式出售予國晟公司，惟因國晟公司
      之業務量不佳，長德公司與國晟公司於九十一年九月十二
      日同意作廢前開買賣合約，鑽孔機由長德公司收回，直至
      案發前約一星期搬至上開廠房內一節，業據證人即原任恆
      鑽公司負責人現為聯德公司業務經理辛○○及長德公司負
      責人、聯德公司董事壬○○到庭結證屬實（見本院卷第五
      九至六一、六九、一○○頁），且有恆鑽公司與壬○○間
      之買賣契約書及國晟公司與長德公司之合約書各一份在卷
      可查（見九十二年度偵字第五五五四號卷第二一至二八頁
      ），然因案發時，前述鑽孔機必須通電後，始能確認鑽孔
      機之型號，而上開廠房於案發時，並無足夠電力足以啟動
      前述鑽孔機等情，亦經證人辛○○、子○○及歐力士公司
      員工寅○○結證在卷（見本院卷第六一、一四六、一五六
      頁），故被告於案發時，循線得知上開廠房內放置有疑似
      歐力士公司租賃或出售予凡德公司或國晟公司之鑽孔機，
      是以至上述廠房確認鑽孔機之型號，並與壬○○在前述廠
      房之警衛室核對鑽孔機之資料等情，亦據被告供述在卷，
      且經證人辛○○、壬○○證述屬實（見本院卷第六二頁、
      一一三、一一四頁），是被告於案發時顯然不能確定前開
      三台鑽孔機是否確屬歐力士公司或聯邦公司所有，然前述
      鑽孔機確係在聯德公司占有中，則屬確定。按占有人於占
      有物上，行使之權利，推定其適法有此權利，民法第九百
      四十三條定有明文。從而縱使前述三台鑽孔機不能證明為
      聯德公司所有，然鑽孔機既在聯德公司之占有下，則聯德
      公司對上揭三台鑽孔機占有之事實，仍依法應受保護，是
      被告如以強暴、脅迫之方式，將上述三台鑽孔機搬移，自
      屬妨害聯德公司行使占有之權利。
（三）被告為中古機械商，專門配合銀行、租賃公司處理機械事
      宜，歐力士公司有時需要拖機器回來，就會跟被告配合，
      案發前，歐力士公司風聞國晟公司財務發生危機，案發當
      天（即九十二年二月二十七日），歐力士公司發現該公司
      出租或出售予凡德公司、國晟公司之機器已遭人搬遷，於
      是該公司審查部處長癸○○即聯絡被告代為尋覓機器，被
      告於案發當天下午循線尋至桃園縣中壢市中壢工業區○○
      路三號廠房，發現上開三台鑽孔機，因而在上開廠房與聯
      德公司之壬○○、辛○○等人核對鑽孔機之資料，嗣後雙
      方並至當地管區派出所協議如何處理，而聯邦公司亦聞訊
      趕到，至當天晚間十一時許，雙方達成協議，議定上開三
      台鑽孔機交由聯邦公司及歐力士公司保管，而該二公司之
      代理人戊○○及癸○○嗣後復將上開三台鑽孔機交由被告
      運至台中保管等情，業據被告供承在卷（見本院卷第一六
      、一七頁），並經證人即被告經營之挺鈞股份有限公司員
      工庚○○、寅○○、壬○○、辛○○及子○○等人結證詳
      實（見本院九十三年十月十九日、十一月九日、十一月二
      十三日審判筆錄所載），且有保管書一份在卷可稽（詳核
      退偵卷第三頁），是被告於案發當晚十一時以後載運本件
      三台鑽孔機離開上述廠房，係基於聯德公司與聯邦公司、
      歐力士公司協議後所為之處置，自無妨害聯德公司對於前
      開三台鑽孔機行使占有之權利可言。
（四）證人即在前述廠房擔任警衛之保全人員丑○○證述：伊於
      案發當晚八時起至翌日上午八時止，係擔任前開廠房之警
      衛，伊於上班時有看見兩台大貨車停在工廠大門外，其中
      一台上面有機器等語（見本院卷第五○頁）；另證人即至
      現場處理之員警丙○○證述：案發當天伊約於下午三時許
      至現場，看見一台鑽孔機已在停在廠房門口之貨車上，雙
      方對機器之所有權有爭執，伊即打電話回派出所請求支援
      ，約十至十五分鐘後，副所長甲○○即到場等語（見本院
      卷第二○四、二○五頁），惟證人丑○○亦證述：伊至上
      開廠房擔任警衛僅三、四天，並不知道搬運何機器等語（
      見本院卷第四九頁），是其證述已看見鑽孔機在車上云云
      ，已有可疑。而證人即桃園縣警察局中壢分局文化派出所
      副所長甲○○結證稱：當天伊有至現場兩次，第一次約在
      下午四時至六時之間，當時機器都還在廠房內，現場雙方
      對鑽孔機之所有權有爭執，伊請求搬運之一方停止動作，
      並請雙方準備各自資料到派出所，以釐清所有權屬於何人
      ，第二次是晚間，伊未注意時間，且只有到廠房門口，未
      發現有搬運機器之動作等語（見本院卷第一七五、一七六
      、一八○頁），故證人丙○○證述已見鑽孔機在貨車上云
      云，亦有疑慮。再由卷附鑽孔機之照片觀之（見九十二年
      度偵字第五五五四號卷第六六、六七頁），一般未接觸過
      前開鑽孔機之人，實難逕由外觀得知係本案雙方爭執之機
      器，是前開證人丑○○、丙○○證稱已看見貨車上有系爭
      鑽孔機之情節，是否合於真實，不無可疑。復參酌證人辛○○迭於偵審時證稱：伊係案發當晚六時至六時三十分許
      抵達前開廠房，有看見廠房外面有兩部卡車，嗣壬○○抵
      達，雙方一起到派出所協調，伊留在現場，後來雙方在派
      出所協調時，對方有搬移鑽孔機，伊就請警察到場，警察
      一到，對方就沒有再搬移機器等語（見核退偵卷第二一頁
      、本院卷第六六、六七頁），而證人壬○○亦證述：伊約
      晚間六、七時到現場，伊不確定當時被告是否有搬機器，
      應該還沒有搬走等語（見核退偵卷第二○頁、本院卷第一
      ○七頁），故由上揭較熟悉系爭鑽孔機之證人辛○○及壬○○之證詞可知，在聯德公司與聯邦公司、歐力士公司於
      案發當晚十一時許達成協議將鑽孔機交由聯邦公司及歐力
      士公司保管前，於雙方至派出所協調期間，始有人將前開
      廠房內之鑽孔機搬移出廠，而被告雖亦供承當天確實有找
      貨車、堆高機及工人至現場等情（見本院卷第一七至一九
      頁），另證人即與被告同時趕抵現場之庚○○亦證述現場
      並無其他人帶貨車及堆高機等語（見本院卷第一二三頁）
      ，然證人庚○○亦證述：雙方在派出所協調期間，壬○○
      有答應可以搬，伊才回廠房叫工人，剛要搬時，對方說不
      可以搬，伊又回派出所等消息等語（見本院卷第一一七頁
      ），另證人寅○○亦結證稱：伊在派出所時，原本壬○○
      、子○○有同意被告搬機器，所以陪同被告之人（即庚○○）有去工廠，後來又不同意搬，所以該人又回到派出所
      等情（見本院卷一五四頁），是雙方在派出所協調期間，
      被告雇請之工人在前述廠房搬移鑽孔機之行為，是否係基
      於聯德公司同意下所為，亦非無疑。且被告係隨同雙方至
      派出所協調，並未留在現場廠房一節，亦據證人壬○○、
      子○○、庚○○、寅○○等人證述在卷（見本院前開筆錄
      ），故縱使雙方在派出所協調之期間，被告所雇請之工人
      有搬移鑽孔機之行為，然是否係基於被告之指示所為，亦
      乏積極證據足資證明，實難認被告所為足以妨害聯德公司
      對於前揭鑽孔機行使權利。至公訴人所指搬運人員以堆高
      機強行推開廠房之電動門等情，雖有照片三張可資佐證（
      見九十二年度偵字第五五五四號卷第九一、九二頁），然
      遍查全案卷證，均無證據足認係由被告指示搬運人員所為
      ，自難執此認定被告所為符合刑法第三百零四條第一項之
      強制罪。
（五）再按刑法第三百零四條第一項強制罪所謂之「強暴」，乃
      以實力不法加諸他人之謂，惟不以直接施諸於他人為必要
      ，即間接施之於物體而影響於他人者，亦屬之，另所稱「
      脅迫」，須以加害或以加害之旨通知他人而使人心生畏懼
      ，以影響其意思決定之自由，最高法院八十六年度台非字
      第一二二號、七十一年度台非字第八號判決意旨參照。查
      證人甲○○、己○○（亦為至現場處理之員警）、丙○○
      均證述被告方面並無黑道人士或討債公司參與，且無使用
      強暴、脅迫之手段等語（見本院卷第一七七、一七八、一
      八二、二○六、二○八頁），核與證人子○○證述：「（
      現場有無衝突或吵架？）我認為是沒有，應該是沒有，雙
      方各自主張自己的權利」、「（當時在工廠協調的時候，
      有無人用強暴或脅迫的手段主張權利？）沒有」等語（見
      本院卷第一四四、一四五、一四七頁）及證人丑○○證稱
      現場場面還算好，對方還算和善等語（見核退偵卷第二○
      頁）相符，且依證人辛○○、子○○、寅○○均證述現場
      之鑽孔機必須通電始能確認型號，而現場並無足夠電力發
      動鑽孔機，已如前述，故可知在現場因雙方均無法確認鑽
      孔機之型號，而聯德公司復無法提出足以證明鑽孔機確為
      其公司所有之證明文件，雙方始至派出所協調，過程中並
      無使用強暴、脅迫之手段，自難認被告上揭所為，符合刑
      法第三百零四條第一項強制罪之要件。至壬○○、辛○○
      、乙○○、丑○○、戊○○、子○○等人於警詢或陳述現
      場有黑道人士或陳述有人使用強暴、脅迫之手段云云，均
      屬審判外之陳述，自無將其陳述列為證據之餘地，併此敘
      明。
五、綜上所述，被告於案發當晚十一時以後搬移上述三台鑽孔機
    之行為，係基於聯德公司與聯邦公司、歐力士公司之協議，
    自無妨害聯德公司行使權利可言，至於雙方協議確定前所為
    之搬移鑽孔機之行為，則因無使用強暴、脅迫之手段，核與
    刑法第三百零四條第一項之要件不符，此外，復查無其他積
    極證據足認被告有公訴人所指之犯行，自應依法諭知無罪之
    判決。
據上論斷，應依刑事訴訟法第三百零一條第一項，判決如主文。
本案經檢察官簡志祥到庭執行職務。
中　　華　　民　　國　九十四　年　　三　　月　　八　　日
                  刑事第八庭  審判長法　官　  曾家貽
                                    法  官    陳彥宏
                                    法  官    吳為平
以上正本證明與原本無異。
如不服本判決，應於送達後十日內，向本院提出上訴狀。
                                    書記官　  賴朱梅
中　　華　　民　　國　九十四　年　　三　　月　　十四　日
